臺灣高雄地方法院民事判決　　　　　　　　　　　　　九十三年度家訴字第六四號
　　原　　　告　甲○○
　　被　　　告　乙○○
右當事人間確認婚姻無效事件，本院於民國九十四年一月十二日言詞辯論終結，判決
如左：
    主    文
確認原告與被告間之婚姻不成立。
訴訟費用由被告負擔。
    事實及理由
一、本件原告起訴主張：原告與被告雖於民國九十年十二月二十一日至戶政機關登記
　　結婚，惟兩造並未依法舉行任何公開之儀式，亦無任何證人見證兩造結婚，故兩
  　造之婚姻自屬無效，爰依法訴請確認原告與被告間之婚姻不成立等語，並請求判
    決如主文所示。
二、被告則以：兩造於九十年十二月份結婚時，因雙方均為第二次婚姻，復未婚生子
    ，故乃低調進行。在結婚之日雖未大宴賓客，然亦邀集親朋好友至家中慶祝，另
    結婚儀式進行之際，確有超過五人以上共同見證，原告所主張兩造結婚時未舉行
    公開儀式及未有二人以上之證人等情，並非實在等語，資為抗辯。並請求駁回原
    告之訴。
三、按結婚應有公開之儀式及二人以上之證人，又結婚不具備該等方式者無效，民法
    第九百八十二條第一項及第九百八十八條第一款分別定有明文。又經依
    結婚之登記者，依同法第九百八十二條第二項之規定，雖推定其已結婚，然僅有
    推定之效力，當事人仍得提出反證以推翻之。另所謂「公開之儀式」係指結婚之
    當事人應行定式之儀禮，使不特定人得以共聞共見認識其為結婚者而言（最高法
    院五十一年台上字第五五一號判例參照）。而所謂定式之禮儀，不論係依循舊俗
　　或新式，要必以使在場共聞共見之不特定人，就其所行儀式之外表，依一般客觀
  　習慣，立可認識其為結婚者始足當之，倘就其現場情狀，無從認識係舉行結婚儀
    式，縱當事人主觀上係舉行婚禮，仍不得為有公開之定式禮儀。是以縱有置酒席
    ，如其情狀無從認為舉行結婚儀式，使與宴者得以瞭解赴宴之目的，雖其主觀以
    為舉行婚禮，仍不得謂有公開之儀式，即使已為結婚登記，若欠缺公開儀式之婚
    姻成立要件，則結婚仍屬無效。
四、經查，兩造曾於九十年二月二十一日，共同簽立結婚證書，並至戶政機關辦理結
    婚登記之事實，業據被告提出一紙原告所不爭執之結婚證書，並有
    附卷可佐，此部分之事實，應可信為真實。惟兩造雖曾至戶政機關為結婚之登記
    ，依前開論述，仍非不得舉出反證予以推翻。再查，被告雖始終辯稱兩造結婚曾
    舉行公開儀式，並以茶點等宴請親友；而被告之親友，包括被告之阿姨戊○○○
    、被告之妹丙○○、被告之表妹丁○○亦均陸續來院證稱：曾接獲被告之通知要
    舉辦兩造間之婚禮，而至被告家中替兩造慶祝等情；然證人即被告之表妹丁○○
    除證述接獲被告通知兩造要舉行婚禮，故自臺北返回高雄被告家中予以慶祝之情
    外，亦證述：當時被告通知時並未告知典禮何時開始，所以伊在當日下午接近晚
    間時才回到南部，而在兩造結婚當天現場並沒有佈置，也沒有人主婚。只有大家
    閒談，有講到這是個好日子，兩造結婚等語。至於結婚證書，我在當場並沒有看
    到。而我到了以後，有鄰居來串門子，也有進來吃東西，但沒有聽到鄰居進來，
　　有人向兩造表達恭喜之意等語（見本院九十四年一月十二日言詞辯論筆錄）。而
  　證人即被告之妹丙○○亦曾證稱：在當天現場並未佈置，好像有人講日子不錯，
    兩造結婚這樣的事，但不知是何人所說的等語（見本院九十四年一月十二日言詞
    辯論筆錄）；至被告之阿姨戊○○○同時證述：當天沒有任何儀式，只是親友在
    場，也沒有提到何人為主婚人、證婚人等語（見本院九十三年十一月十日言詞辯
    論筆錄）。則依證人丁○○所證述，在被告所稱兩造舉行結婚公開儀式宴客之當
    日，既有鄰人進入其宴客之處所，並與之同桌共飲，若知悉當日係兩造進行結婚
    大禮，衡情自當趨前向兩造道賀，惟竟未為之，足見當時被告所稱邀集親友宴客
    進行婚禮乙節，依當時現場之情狀，在客觀上並無由使在場共聞共見之不特定人
    或赴宴者認識到當時係正舉行結婚儀式，縱被告主觀上認係正舉行婚禮，然依前
    所述，尚與「公開之儀式」有間。佐以證人戊○○○所證當日並未有任何儀式，
    也沒有人提到何人為主婚人、證婚人；而證人黃淑敏亦證當日現場並未佈置，亦
    不知何人說日子不錯之情綜合以觀，益徵被告所稱兩造所舉行結婚之儀式，並不
    符合「公開」之要件；另參以證人丙○○亦證稱：平日親屬間就時常會在高雄市
    小港區○○路二六０巷十七號其母親之住處聚會，聊天、泡茶等語（見本院九十
    三年六月十六日言詞辯論筆錄），則被告所稱結婚之公開儀式，應僅係被告親屬
    間家居日常之生活聚會，而非舉行公開之結婚儀式。綜上，本件兩造既未依民法
　　第九百八十二條第一項規定舉行公開儀式，亦即無結婚之事實，僅在
  　婚之登記，而有婚姻之形式，是原告以兩造間有結婚有無效之原因而訴請確認兩
    造間婚姻不成立，應予准許。
據上論結，本件原告之訴為有理由，爰依民事訴訟法第七十八條，判決如主文。
中　　　華　　　民　　　國　　九十四　　年　　　二　　　月　　二十三　　日
                              臺灣高雄地方法院家事法庭
　　　　　　　　　　　　　　　　　法  　　官　李怡諄
右正本證明與原本無異。
如不服本判決，應於送達後廿日內，向本院提出上訴狀並表明上訴理由，如於本判決
宣示後送達前提起上訴者，應於判決送達後十日內補提上訴理由書（須附繕本）。
中　　　華　　　民　　　國　　九十四　　年　　　二　　　月　　二十三　　日
　　　　　　　　　　　　　　　　　法院書記官　李憶如
